臺北高等行政法院裁定　　　　　　　　　　　　　　　九十年度訴字第五七二三號
　　原　　　告　甲○○
　　被　　　告　合作金庫銀行股份有限公司
　　代　表　人　乙○○
　　訴訟代理人　丙○○
　　　　　　　　丁○○
右當事人間因級俸事件，原告不服公務人員保障暨培訓委員會中華民國九十年八月二
十三日九０公審決字第０一００號再復審決定，提起行政訴訟，本院裁定如左：
    主  文
原告之訴駁回。
訴訟費用由原告負擔。
    理  由
一、按「公法上之爭議，除法律別有規定外，得依本法提起行政訴訟」，「訴訟事件
    不屬行政法院之權限者，行政法院應以裁定駁回之」，為行政訴訟法第二條及第
    一百零七條第一項第一款所明定。是以行政法院審判權對象乃公法性質之爭議，
    個案爭議如屬私法性質，則應循民事救濟管道循序救濟之。
二、次查：
  Ａ、公營事業所屬之員工與公營事業者，如發生人事爭議（例如薪津、年資、職級
      等等），此等爭議之法律性質究竟為何﹖其屬公法性質之爭議，抑或為私法性
      質之爭議，自有必要加以探究，以決定其爭議事件之審判法院。
  Ｂ、而依司法院釋字第三０五號解釋意旨所示：「公營事業依公司法規定設立者，
      為私法人，與其人員間，為私法上之契約關係，雙方如就契約關係已否消滅有
      爭執，應循民事訴訟途徑解決。行政法院六十年度裁字第二三二號判例，認為
      此種公司無被告當事人能力，其實質意義為此種事件不屬行政法院之權限，與
      憲法尚無牴觸。至於依公司法第二十七條經國家或其他公法人指派在公司代表
      其執行職務或依其他法律逕由主管機關任用、定有官等，在公司服務之人員，
      與其指派或任用機關之關係，仍為公法關係，合併指明。」且依上開解釋之理
      由書並載明：
    １、公營事業之組織形態不一。如決策上認某種公營事業應採公司組織之形態，
        則係基於該種公營事業，適於以企業理念經營之判斷，自應本於企業自主之
        精神及企業所有與企業經營分離之原則為之。
    ２、而在法律上，公營事業依公司法規定設立公司者，雖可簡稱為公營公司，但
        其性質仍為私法人，具有獨立之人格，自為權利義務之主體，享受權利，負
        擔義務。因之，公營公司與其人員間，係以私法人地位依其人事規章，經由
        委任（選任聘任或僱用），雙方成立私法上之契約關係，其對於人員之解任
        行為，並非行使公權力之結果，而係私法上終止契約之意思表示，契約關係
        因而消滅。
    ３、縱令公營公司人員之任免考核事項，法令定為應由政府機關參與決定，此種
        內部行為亦係政府機關與公營公司間之另一監督關係，並不影響公營公司與
        其人員間契約關係之存在。倘雙方就此契約關係已否消滅有爭執，自應循民
        事訴訟途徑解決，而不屬行政法院之權限範圍。
    ４、行政法院（現改制為最高行政法院）六十年度裁字第二三二號判例，認此種
        公營公司，無行政訴訟之被告當事人能力，係本於以往僅中央或地方機關，
        始有行政訴訟被告當事人能力之見解，此種見解，與司法院釋字第二六九號
        解釋意旨不符部分，已不再援用，其實質意義，為此種事件不屬行政法院之
        權限範圍，既未限制人民民事訴訟之救濟途徑，與憲法尚無牴觸。
    ５、至於依公司法第二十七條經國家或其他公法人指派在公司代表其執行職務或
        依其他法律逕由主管機關任用、定有官等、在公司服務之人員，與其指派或
        任用機關之關係，仍為公法關係。
  Ｃ、是以在公營事業服務之人員，由於公務人員任用法第三十三條明定，其任用非
      依公務人員任用法為之，而是由所服務之機關，依照財政部於六十四年十月二
      十三日政部修正之「財政部所屬國營金融保險事業機構人事管理準則」以及七
      十二年五月二十七日修正之「財政部所屬國營金融保險事業機構職位列等辦法
      」與「公營金融保險事業機關各職等職位新進人員資格條件及核薪標準表」等
      法規範，由該公營事業自行處理，既不須報經財政部同意，亦無須報請銓部
      依法銓。而且上開法令對公營事業組織架構之規範，全然不受考試院之監控
      （公務人員任用法第六條參照），另其俸給也不適用公務人員俸給法之規定（
      公務人員俸給法第十九條參照）。則依上開司法院解釋意旨所示，其服務人員
      之人事爭議，應屬普通法院民事庭審理之範圍。並不會因為財政部上開人事法
      令之法律用語使用了類似於「公務人員任用法」之用語（如第幾職等、等幾級
      ），而改變其法律關係之定性。
三、本件原告起訴之內容如下：
  Ａ、事實經過之陳述：
    １、原告原來參加民國（下同）八十九年公務人員特種考試經濟部專利商標審查
        人員特考二等考試及格，任職經濟部智慧財產局，八十九年七月十六日經銓
        敘審定合格實授，核敘薦任第七職等本俸四級四六０俸點。
    ２、嗣後原告又參加八十八年度公務人員高考三級機械工程科考試經獲錄取，而
        於八十九年九月二十七日辭卸原職並經分派至台灣省合作金庫（九十年一月
        一日改制為合作金庫銀行股份有限公司，以下簡稱合作金庫）實施實務訓練
        ，並於九十年一月二十七日正式核派為辦事員，迄九十年四月二十三日辭職
        生效至中央健康保險局高屏分局擔任課員。
    ３、原告任職被告合作金庫期間，申請依「行政、教育、公營事業人員相互轉任
        採年資提敘官職等級辦法」之規定採其年資提敘薪級，案經被告合作金庫以
        八十九年十二月十五日（八九）合金總人字第二三０三六號函覆原告稱：「
        依據財政部六十七年九月十九日（六七）合財人第三六三三九號函示意旨：
        『公營金融保險事業機構進用考試及格人員，過去所任公職年資，不宜據以
        提敘薪級。』」，因此否准了原告之請求。
    ４、原告不服上開行政處分，而依公務人員保障法第十八條規定向財政部提起復
        審，經財政部於九十年六月十三日作成台財訴字第０九０００二一二六五號
        復審決定，以「合作金庫乃財政部所屬金融保險事業機構，並未納入銓敘範
        圍，其有關人員之進用敘薪，並非適用公務人員任用法及公務人員俸給法等
        相關規定，原告非屬公務人員保障法第三條第一項及第三十條規定所稱公務
        人員或公營事業依法任用之人員，核無同法之適用或準用」等理由，從程序
        上為復審不受理之決定。原告又向公務人員保障暨培訓委員提起再復審，亦
        受再復審不受理之處置。原告因此提起本件行政訴訟（另原告除了提起復審
        及再復審外，另又依訴願法之規定，提起訴願，亦遭財政部於九十一年五月
        二十四日作成台財訴字第０九一一三００五０七號訴願決定書，以合作金庫
        上開否准函非行政處分為由，駁回原告之訴願，對該訴願決定原告未提起行
        政訴訟）。
  Ｂ、訴之聲明：
    １、撤銷被告合作金庫（八九）合金總人字第二三０三六號函之否准處分及一再
        復審決定。
    ２、命被告合作金庫恢復原告之金融事業職等十一等三級。
    ３、被告合作金庫應給付原告薪津差額合計新台幣一七一、０三一元。
  Ｃ、原告主張法律上之理由：
    １、依公務人員保障法第三條之規定「本法所稱公務人員，係指法定機關依法任
        用、派用之有給專任人員及．．．」，原告乃是由「法定機關」（經濟部智
        慧財產局）依「法」（技術人員任用條例）任用之有給專任人員並經銓敘審
        定在案，自然「已取得」公務人員保障法中研定義之「公務人員」資格，同
        時亦受該法之保障，隨後亦是因公務人員高考及格接受人事行政局之「分發
        轉任」合作金庫；公務人員保障暨培訓委員會再復審決定書中所稱對象應指
        「初任公職」分發至金融保險事業機構「未經銓敘」之人員而言，與原告情
        形並不相同。因為銓敘部乃是於七十九年制定「三類人員相互轉任辦法」，
        同時於八十九年發佈「公務人員曾任年資採計提敘俸級認定要點」用以規範
        公務入員之轉任：依「三類人員相互轉任辦法」第三條明文規定「．．．所
        指公營事業人員，係指．．．、金融（保險）機構從業人員」，原告之情形
        完全符合該辦法第三條及第六條之規定，故請求被告合作金庫依該辦法提敘
        俸級自屬合理。倘非如此，若公營金融機構人員轉任至行政機關年資得依該
        辦法採計，而行政機關人員轉任公營金融事業機構年資不可採計，如此則獨
        厚公營金融機構之人員，違反相互轉任之平等原則。
    ２、另按刑法第十條第二項「稱公務員者，謂依法令從事於公務之人員」，公務
        員服務法第二十四條「．．．受有俸給之文武職公務人員及其他公營事業機
        關服務人員」，公務人員任用法施行細則第二條「本法所稱公務員，拍下列
        各機關學校組織法規中，除政務官及民選人員外，定有職稱及職等之文職人
        員: ．．．（６）公營事業機關．．．」，可見公營金融事業機構之從業人
        員亦為法律上認定之「公務人員」，造成公營事業機構公務人員依法需受刑
        法等法律之規範約束，而獨排除於公務人員保障法之保障之外，若遇工作環
        境惡劣或遭長官不當處分，亦無法源依據可提出申訴、再申訴，復審、再復
        審，如此是否有違憲法之平等原則亦有待大法官釋憲。
    ３、依司法院釋字第三二三號及第三三八號解釋，公務人員之身分及薪級為公法
        事件，對於憲法所保障人民服公職之權利有重大影響，若有糾紛自屬行政法
        院管轄毫無疑義，原告對維護自身權益提起行政訴訟自屬合法。又司法院釋
        字第五０一號解釋明確指明：「三類人員相互轉任辦法旨在促使三類人員在
        不同任用制度問相互交流，其年資職等之提敘應予以保障」。銓敘部於七十
        九年制定之「三類人員相互轉任辦法」，及於八十九年發佈「公務人員曾任
        年資採計提敘俸級認定要點」目的即在用以規範公務人員之轉任：依「三類
        人員相互轉任辦法」第三條明文規定「．．．所指公營事業人員，係指包括
        金融（保險）機構從業人員，原告之情形完全符合該辦法第三條及第六條之
        規定，被告合作金庫否決原告申請之理由係民國六十七年財政部之函釋，依
        據「信賴保護原則」及「後法優於先法」原則，「三類人員相互轉任辦法」
        應優先適用。
    ４、本案自進入行政救濟程序以來，合作金庫從未對原告要求之「三類人員相互
        轉任辦法」之適用性作出回應，請審判長要求被告合作金庫正式說明該機構
        為何不適用「二一類人員相互轉任辦法」之理由。該辦法自施行以來，已有
        許多公營事業機構（包括被告合作金庫）人員適用該辦法轉任行政機關並提
        敘薪級，若公營金融機構人員轉任至行政機關年資得依該辦法採計，而行政
        機關人員轉任公營金融事業機構年資不可採計，如此則獨厚公營金融機構之
        人員，違反相互轉任之平等原則。
    ５、被告合作金庫又稱：「原告為經濟部特考及格，不得轉調經濟部以外之單位
        」云云，但在「三類人員相互轉任辦法」中新強調乃是「採計年資提敘俸級
        」，且第六條條文明文規定包括特種考試人員之年資亦在採計範圍之內，所
        謂「特考特用」精神是限制以特考資格申請轉調，可是原告乃是接受人事行
        政局「分發轉任被告合作金庫，而非由原告自行申請，且已造成合法轉任之
        既成事實，原告自始即信賴「三類人員相互轉任辦法」之規定，方同意依人
        事行政局之分發轉任被告合作金庫，若早知將遭受降等減俸之實，怎會作此
        無智之決定﹖如今造成原告「並未犯錯」而遭如同「懲戒處罰」之事實，實
        乃不公平之對待。
四、本院之判斷依原告起訴內容所載，其所主張之「提敘俸級」，實質上應為其與被
    告合作金庫間有關薪俸之爭議，而合作金庫一向被認定為「公營事業」（無論是
    在改制為公司組織前或是在改制以後，均採相同之認定），則依上開司法院釋字
    第三０五號解釋意旨，此等爭議應被定性為「私法上之爭議」，本院無審判權，
    是其本件行政訴訟，顯非合法，應予駁回。而一再復審決定均為復審及再復審不
    受理之決定，雖其理由建立在公務人員保障法第三條與第同法三十三條對該法適
    用範圍之解釋上，與本院之法律意見未儘一致，但結論尚無不同，亦附此敘明之
    。
五、依行政訴訟法第一百零七條第一項第一款、第一百零四條、民事訴訟法第九十五
    條、第七十八條，裁定如主文。
中　　　華　　　民　　　國　　九十一　　年　　 十二 　　月　　 十一 　　日
                                  臺北高等行政法院  第五庭
                                            審判長  法  官　張瓊文
      　　　　　　　　　　　　　　　　　　　　      法　官　黃清光
      　　　　　　　　　　　　　　　　　　　　      法　官　帥嘉寶
右為正本係照原本作成。
如不服本裁定，應於送達後十日內向本院提出抗告狀（須按他造人數附繕本）。
中　　　華　　　民　　　國　　九十一　　年　　 十二 　　月　　 十一 　　日
                                                    書記官  林麗美
